臺灣高等法院刑事判決
109年度上訴字第4022號
上  訴  人  
即  被  告  林慶隆



選任辯護人  曾泰源律師
上列上訴人即被告因違反槍砲彈藥刀械管制條例案件，不服臺灣
宜蘭地方法院109年度訴字第233號，中華民國109年9月21日第一
審判決（起訴案號：臺灣宜蘭地方檢察署109年度偵字第723號）
，提起上訴，本院判決如下：
    主  文
原判決撤銷。
林慶隆未經許可持有可發射子彈具有殺傷力之槍枝，處有期徒刑
貳年，併科罰金新臺幣伍萬元，罰金如易服勞役，以新臺幣壹仟
元折算壹日。緩刑參年，緩刑期間，應向公庫支付新臺幣伍萬元
。扣案之土造長槍壹支（槍枝管制編號：○○○○○○○○○○號）沒收。
    事  實
一、緣林慶隆之妻吳曉珊於民國106年間某日，自其叔叔吳柳貴
    處，受贈可發射子彈具殺傷力之土造長槍1支（槍枝管制編
    號：0000000000號），而將之放置在與林慶隆之共同住處即
    宜蘭縣○○鎮○○路0段000號屋內。詎林慶隆亦知悉可發射子彈
    具殺傷力之槍枝係槍砲彈藥刀械管制條例所管制之物品，非
    經主管機關許可，不得持有，見上開土造長槍，竟生持有可
    發射子彈具殺傷力槍枝之犯意，而加以持有。嗣於109年1月
    21日11時45分許，經警持搜索票前往上址執行搜索，始查悉
    上情，並扣得上開土造長槍1支。
二、案經宜蘭縣政府警察局蘇澳分局報告臺灣宜蘭地方檢察署檢
    察官偵查起訴。
    理  由
壹、證據能力：
    按被告之自白，非出於強暴、脅迫、利誘、詐欺、疲勞訊問
    、違法羈押或其他不正之方法，且與事實相符者，得為證據
    ，刑事訴訟法第156條第1項定有明文。又被告以外之人於審
    判外之陳述，雖不符刑事訴訟法第159條之1至第159條之4規
    定，而經當事人於審判程序同意作為證據，法院審酌該言詞
    陳述或書面陳述作成時之情況，認為適當者，亦得為證據；
    當事人、代理人或辯護人於法院調查證據時，知有刑事訴訟
    法第159條第1項不得為證據之情形，而未於言詞辯論終結前
    聲明異議者，視為有前項之同意，刑事訴訟法第159條之5第
    1、2項亦有明定。本判決下列所引用上訴人即被告林慶隆之
    自白，並無不法取得情事，且與事實相符；其他審判外陳述
    之供述證據部分，亦經檢察官、被告及辯護人表示同意有證
    據能力（本院卷第95至96頁），經本院審酌各該陳述作成時
    之情況，核無違法不當情事，因而認為適當，均有證據能力
    ；另非供述證據部分，並無證據證明係公務員違背法定程序
    所取得，亦無顯有不可信之情況，且經本院於審理期日提示
    調查，自均得作為本案證據，合先敘明。
貳、認定事實所憑證據及理由：
一、有關被告上揭未經許可持有可發射子彈具殺傷力槍枝之犯罪
    事實，業據被告於警詢、偵查及本院審理時坦承不諱（偵字
    第723號卷第7頁背面、37頁背面，本院卷第95、138頁）；
    而扣案之土造長槍1支，係經警於上開時、地查獲扣案一節
    ，亦有卷附臺灣宜蘭地方法院搜索票、搜索扣押筆錄、扣押
    物品目錄表、照片、槍枝初步檢視報告表等件足憑（偵字第
    723號卷第11、14至16、19、20至21頁）；又扣案之土造長
    槍經送內政部警政署刑事警察局鑑定結果，認：送鑑長槍1
    支（槍枝總長約109公分），係土造長槍，由金屬擊發機構
    、木質槍托及土造金屬槍管組合而成，擊發功能正常，可供
    擊發0.27吋打釘槍用空包彈（作為發射動力），用以發射彈
    丸使用，認具殺傷力等語，此有該局109年5月4日刑鑑字第0
    000000000號鑑定書在卷可稽（偵字第723號卷第49頁）。足
    認被告所為認罪自白與事實相符，堪予採憑。雖被告於原審
    一度辯稱扣案槍枝為其妻吳曉珊所有，伊並未持有該槍云云
    ，然證人即查獲本案之警員黃上益於原審證稱：警方接獲線
    報得知被告住處有槍枝，扣案長槍是放在電視櫃旁邊後面處
    ，當時是因為被告眼神一直往那個方向看，所以才在該處發
    現扣案長槍等語（原審卷第107至109頁），已可見被告對於
    其住處藏放有上開扣案槍枝一節，乃知之甚明；佐以證人吳
    曉珊於原審證稱：扣案長槍是伊叔叔於106年間送給伊的，
    伊拿回家後有跟被告說，被告也有看到該長槍，後來該槍枝
    就一直放在客廳櫃子旁邊，被告有時會拿出來看，並說會危
    險、不要放在家裡等語（原審卷第112至114頁），益徵被告
    對於扣案之長槍，確有查看、支配之管領行為，且主觀上亦
    有欲將該槍枝移置他處之支配意思，足認被告對於上開扣案
    槍枝，乃有以自己實力加以支配之持有犯行甚明，是被告於
    原審所辯，自非可採，應以其嗣於本院所為認罪自白較為可
    信。
二、至被告所持有本案槍枝，係由吳曉珊受贈於叔叔吳柳貴而來
    一節，業據證人吳曉珊於原審證稱：當時伊返回娘家探望伊
    叔叔，伊叔叔身體不好，已經用不到該槍到山上打獵，伊看
    到該槍蠻喜歡的，就問能否送伊當紀念，伊叔叔就將該槍送
    給伊等語明確（原審卷第112至113頁）。雖被告於警詢、偵
    訊時均供稱是在南澳海邊釣魚時撿到的云云（偵字第723號
    卷第10、37頁），然證人黃上益於原審證稱：扣案的長槍上
    有瞄準器還蠻新的，而且那個蠻貴的，伊不太相信被告所稱
    是在海邊撿到的說法等語（原審卷第109頁），再對照卷附
    扣案槍枝照片，亦可見扣案槍枝之金屬槍管、瞄準器並無鏽
    蝕之狀況，顯不同於一般棄置在海邊之金屬物品之外觀；且
    被告於原審亦供承伊是因為吳曉珊身體不好，不想牽累她，
    才說槍是撿到的等語以觀（原審卷第117頁），可見應以被
    告嗣於原審及本院審理時所供由其妻受贈於叔叔吳柳貴而來
    之說法較為可採。
三、另吳曉珊具原住民身份一節，固有戶籍謄本附卷足憑（原審
    卷第65頁）。本案被告所持有之扣案槍枝，固自具原住民身
    份之配偶吳曉珊而來，然槍砲彈藥刀械管制條例第20條第1
    項係規定：「原住民未經許可，製造、運輸或持有自製之獵
    槍、魚槍，或漁民未經許可，製造、運輸或持有自製之魚槍
    ，供作生活工具之用者，處二千元以上二萬元以下罰鍰，本
    條例有關刑罰之規定，不適用之」，係考量原住民使用獵槍
    有其文化、生活上之需要，故基於保障原住民基本權利及多
    元文化，對其未經許可製造、運輸或持有獵槍等牴觸禁止規
    範之行為，在法益衝突之權衡判斷下，認係社會價值規範應
    加以容忍之行為，可以阻卻行為之違法性，而不構成犯罪。
    惟不論係經主管機關許可而持有合法之自製獵槍，或未經主
    管機關許可而持有之自製獵槍，只限於原住民供作「生活工
    具之用」（即與原住民之傳統習俗文化目的有關），始不在
    刑事罰之列。依證人吳曉珊之證言，伊受贈該槍枝之目的係
    為做為紀念（原審卷第113頁），已不符合上述阻卻違法事
    由，況吳曉珊取得該槍枝後，係放置在住處（原審卷第114
    頁），亦與上述原住民以槍枝作為生活工具之固有習俗文化
    無關，則被告持有扣案槍枝，自非法之所許，附此敘明。　
    　
四、從而，被告未經許可持有可發射子彈具殺傷力之扣案槍枝犯
    行，事證已臻明確，堪予認定，應依法論科。
參、論罪：
一、查被告行為後，槍砲彈藥刀械管制條例於109年6月10日修正
    公布，並自同年月12日生效。修正前槍砲彈藥刀械管制條例
    第4條第1項第1款規定：「本條例所稱槍砲、彈藥、刀械如
    下：一、槍砲：指火砲、肩射武器、機關槍、衝鋒槍、卡柄
    槍、自動步槍、普通步槍、馬槍、手槍、鋼筆槍、瓦斯槍、
    麻醉槍、獵槍、空氣槍、魚槍及其他可發射金屬或子彈具有
    殺傷力之各式槍砲」，修正後則規定為：「本條例所稱槍砲
    、彈藥、刀械如下：一、槍砲：指『制式或非制式』之火砲、
    肩射武器、機關槍、衝鋒槍、卡柄槍、自動步槍、普通步槍
    、馬槍、手槍、鋼筆槍、瓦斯槍、麻醉槍、獵槍、空氣槍、
    魚槍及其他可發射金屬或子彈具有殺傷力之各式槍砲」。又
    ，修正前第7條第1項、第4項規定：「未經許可，製造、販
    賣或運輸火砲、肩射武器、機關槍、衝鋒槍、卡柄槍、自動
    步槍、普通步槍、馬槍、手槍或各類砲彈、炸彈、爆裂物者
    ，處無期徒刑或七年以上有期徒刑，併科新臺幣三千萬元以
    下罰金」、「未經許可，持有、寄藏或意圖販賣而陳列第一
    項所列槍砲、彈藥者，處五年以上有期徒刑，併科新臺幣一
    千萬元以下罰金」，修正後則規定為：「未經許可，製造、
    販賣或運輸『制式或非制式』火砲、肩射武器、機關槍、衝鋒
    槍、卡柄槍、自動步槍、普通步槍、馬槍、手槍或各類砲彈
    、炸彈、爆裂物者，處無期徒刑或七年以上有期徒刑，併科
    新臺幣三千萬元以下罰金」、「未經許可，持有、寄藏或意
    圖販賣而陳列第一項所列槍砲、彈藥者，處五年以上有期徒
    刑，併科新臺幣一千萬元以下罰金」。再修正前之第8條第1
    項、第4項規定：「未經許可，製造、販賣或運輸鋼筆槍、
    瓦斯槍、麻醉槍、獵槍、空氣槍或第四條第一項第一款所定
    其他可發射金屬或子彈具有殺傷力之各式槍砲者，處無期徒
    刑或五年以上有期徒刑，併科新臺幣一千萬元以下罰金」、
    「未經許可，持有、寄藏或意圖販賣而陳列第一項所列槍枝
    者，處三年以上十年以下有期徒刑，併科新臺幣七百萬元以
    下罰金」，修正後為：「未經許可，製造、販賣或運輸『制
    式或非制式』鋼筆槍、瓦斯槍、麻醉槍、獵槍、空氣槍或第
    四條第一項第一款所定其他可發射金屬或子彈具有殺傷力之
    各式槍砲者，處無期徒刑或五年以上有期徒刑，併科新臺幣
    一千萬元以下罰金」、「未經許可，持有、寄藏或意圖販賣
    而陳列第一項所列槍砲者，處三年以上十年以下有期徒刑，
    併科新臺幣七百萬元以下罰金」。有關上開修正，立法說明
    略以：「為使違法槍砲之管制作為更臻嚴密，並遏阻非制式
    槍砲氾濫情形，以確保人民之生命、身體、自由及財產安全
    ，爰修正第1項第1款之槍砲定義，使特定類型槍砲之管制範
    圍明確及於所有具殺傷力之制式及非制式槍砲，且有違法製
    造等行為，不論標的為制式或非制式槍砲，皆應依特定類型
    管制槍砲之處罰規定進行追訴」（第4條部分）；「配合修
    正條文第4條第1項第1款修正槍砲定義，於第1項增列『制式
    或非制式』之文字」（第7條部分）；「第1項增列『制式或非
    制式』之文字，修正理由同修正條文第7條說明」、「為統一
    『槍砲』之用詞，爰第2項及第4項酌作文字修正」（第8條部
    分），足見本次槍砲彈藥刀械管制條例之修正目的，在於有
    效遏止持非制式槍砲進行犯罪，乃認非制式槍砲與制式槍砲
    之罪責有一致性之必要，故於第4條、第7條至第8條均增加
    「制式或非制式」之態樣，亦即不分制式或非制式槍砲，凡
    屬第7條所列各類槍砲且具有殺傷力者，概依第7條規定處罰
    。本案被告所非法持有可發射子彈具有殺傷力之槍枝，為土
    造長槍，於槍砲彈藥刀械管制條例修正前，係依該條例第8
    條第4項予以論處，於該條例修正後，非屬第7條所列之槍砲
    類型，而屬同條例第4條第1項第1款所定「其他可發射金屬
    或子彈具有殺傷力之槍枝」，未經許可持有者，亦應依該條
    例第8條第4項之規定論處。是就本案被告未經許可持有之槍
    枝，槍砲彈藥刀械管制條例修正前後之構成要件內涵、法定
    刑均無不同，應適用裁判時之槍砲彈藥刀械管制條例第8條
    第4項之規定。
二、是核被告所為，係犯槍砲彈藥刀械管制條例第8條第4項之未
    經許可持有其他可發射子彈具有殺傷力之槍枝罪。又未經許
    可持有手槍，其持有之繼續，為行為之繼續，亦即一經持有
    手槍，犯罪已經成立，但其完結須繼續至持有行為終了時為
    止（最高法院104年度台上字第2474號判決意旨參照），本
    案被告將扣案槍枝置於實力支配之下而持有該槍枝，犯罪即
    屬成立，至其為警查獲而持有行為終了時，應僅論以一罪。
三、有關刑法第59條適用之說明：
  ㈠按犯罪之情狀顯可憫恕，認科以最低刑度仍嫌過重者，得酌
    量減輕其刑，刑法第59條定有明文，所謂顯可憫恕，係指被
    告之犯行有情輕法重之情，客觀上足以引起一般人同情，處
    以法定最低刑度仍失之過苛，尚堪憫恕之情形而言；又未經
    許可持有可發射子彈具殺傷力之槍枝，原因動機不一，犯罪
    情節未必盡同，對社會治安之潛在威脅程度有別，法律科處
    此類犯罪，所設之法定最低本刑卻相同，不可謂不重。倘依
    其情狀處以有期徒刑，即足以懲儆，並可達防衛社會之目的
    者，自非不可依客觀之犯行與主觀之惡性二者加以考量其情
    狀，是否有可資憫恕之處，適用刑法第59條之規定酌量減輕
    其刑，期使個案裁判之量刑，能斟酌至當，符合比例原則。
  ㈡查被告本案持有之土造長槍，雖亦可發射子彈具殺傷力，然
    由宜蘭縣政府警察局初步檢視結果，無法研判是否屬管制槍
    枝（偵字第723號卷第20頁），要與一般經由初步檢視即可
    辨識為管制槍枝者不同，可見扣案槍枝對社會治安之潛在威
    脅程度較低；且被告持有該槍枝後，係將該槍放置在住處客
    廳牆角，外觀並未包裝，此亦有宜蘭縣政府警察局蘇澳分局
    函文所附職務報告可稽（本院卷第109至113頁），此與一般
    有意持槍從事犯罪者將槍枝掩蔽藏放之情形，亦有差異，然
    被告所犯係法定本刑3年以上10年以下有期徒刑，併科新臺
    幣700萬元以下罰金之重罪，以其上開持有扣案槍枝之犯罪
    情節，實有縱處以法定最低度刑猶嫌過重，而有情輕法重、
    客觀上足以引起一般同情，堪予憫恕之處，爰依刑法第59條
    規定，酌減其刑。　　
肆、撤銷改判之理由：
一、本案被告持有扣案槍枝來源係其妻吳曉珊，業經本院認定如
    前述，原審認定被告在海邊拾獲該槍枝，自有未妥；又原審
    未考量被告持有之本案槍枝之狀況，與一般持有可發射子彈
    具殺傷力槍枝者之情節尚有不同，而有情輕法重之情形，未
    予適用刑法第59條之規定酌減其刑，亦有未洽。被告上訴意
    旨以此指摘原判決不當，為有理由，應由本院予以撤銷改判
    。
二、爰審酌被告持有本案扣案槍枝之犯罪動機、目的、手段，與
    持有該槍枝之期間、暨該槍枝對社會治安之潛在威脅程度，
    並考量被告之犯後態度、素行、智識程度，與其家庭生活經
    濟狀況等一切情狀，予以量處有期徒刑2年，併科罰金新台
    幣伍萬元。
三、緩刑之宣告：
    末查，被告前於81年間，曾因傷害案件經臺灣宜蘭地方法院
    以81年度易字第702號判決處有期徒刑5月確定，於81年12月
    22日易科罰金執行完畢，此後均未曾受有期徒刑以上刑之宣
    告，有本院被告前案紀錄表附卷可憑（本院前案卷第75至76
    頁）。被告雖一時失慮收受持有本案槍枝致罹刑典，然犯後
    終能悔悟，坦承犯行，且經營餐廳有正當工作，亦有照片在
    卷可憑（本院卷第55頁），因認經此偵審程序之教訓，當知
    警惕而無再犯之虞，上開宣告之刑以暫不執行為適當，爰依
    刑法第74條第1項第2款之規定，宣告緩刑3年，並為確保被
    告記取教訓並建立尊重法治之正確觀念，併依刑法第74條第
    2項第4款之規定，諭知其應向公庫支付5萬元，以觀後效。
    又前開緩刑宣告附帶之條件，依刑法第75條之1第1項第4款
    規定，違反上開之負擔情節重大，足認原宣告之緩刑難收其
    預期效果，而有執行刑罰之必要者，得撤銷緩刑之宣告，附
    此敘明。
四、沒收：
　　扣案之土造長槍1支（槍枝管制編號：0000000000號），屬
    違禁物，應依刑法第38條第1項之規定宣告沒收。　　
據上論斷，應依刑事訴訟法第369條第1項前段、第364條、第299
條第1項前段，判決如主文。
本案經檢察官陳怡龍提起公訴，被告上訴，經檢察官吳慧蘭到庭
執行職務。
中　　華　　民　　國　　110 　年　　3 　　月　　16　　日
                  刑事第二十二庭審判長法　官  洪于智
                                      法　官  陳銘壎
                                      法　官  汪怡君
以上正本證明與原本無異。
如不服本判決，應於收受送達後20日內向本院提出上訴書狀，其
未敘述上訴之理由者並得於提起上訴後20日內向本院補提理由書
（均須按他造當事人之人數附繕本）「切勿逕送上級法院」。
                                      書記官  賴怡孜
中　　華　　民　　國　　110 　年　　3 　　月　　18　　日
附錄：本案論罪科刑法條全文
槍砲彈藥刀械管制條例第8條
未經許可，製造、販賣或運輸制式或非制式鋼筆槍、瓦斯槍、麻
醉槍、獵槍、空氣槍或第4條第1項第1款所定其他可發射金屬或
子彈具有殺傷力之各式槍砲者，處無期徒刑或5年以上有期徒刑
，併科新臺幣1千萬元以下罰金。
未經許可，轉讓、出租或出借前項所列槍砲者，處5年以上有期
徒刑，併科新臺幣1千萬元以下罰金。
意圖供自己或他人犯罪之用，而犯前二項之罪者，處無期徒刑或
7年以上有期徒刑，併科新臺幣1千萬元以下罰金。
未經許可，持有、寄藏或意圖販賣而陳列第1項所列槍砲者，處3
年以上10年以下有期徒刑，併科新臺幣7百萬元以下罰金。
第1項至第3項之未遂犯罰之。
犯第1項、第2項或第4項有關空氣槍之罪，其情節輕微者，得減
輕其刑。